【裁判字號】    99,訴,403
【裁判日期】    990820
【裁判案由】    確認抵押權不存在
【裁判全文】
臺灣彰化地方法院民事判決  99年度訴字第403號
原      告  丙○○
            丁○○
            戊○○
前三人共同
訴訟代理人  李昶欣律師
被      告  己○○
上列當事人間請求確認抵押權不存在事件，本院於民國99年8月
6日言詞辯論終結，判決如下：
    主  文
原告之訴駁回。
訴訟費用由原告連帶負擔。
    事 實 及 理 由
壹、程序部分：
    按訴狀送達後，原告不得將原訴變更或追加他訴，但擴張或
    減縮應受判決事項之聲明者，不在此限，民事訴訟法第255
    條第1項第3款定有明文。本件原告起訴訴之聲明第1、2項原
    係：(1)確認被告己○○就原告丙○○、丁○○、戊○○所有
    :坐落彰化縣溪州鄉○○段228地號土地、面積1103平方公尺
    、權利範圍全部，及彰化縣溪州鄉○○段16建號建物、面積
    95.24平方公尺、權利範圍全部，於民國（下同）98年11月
    11日登記，存續期間自86年4月15日至86年6月14日，清償日
    期為86年6月14日，抵押權人被告己○○，權利價值新台幣
   （下同）200萬元抵押權其抵押債權不存在。(2)被告應將前項
    抵押權設定登記予以塗銷。嗣於起訴狀繕本送達被告後，於
    99年6月1日本院言詞辯論期日以言詞將上開訴之聲明變更為
    ：被告己○○就原告丙○○、丁○○、戊○○所有坐落彰化
    縣溪州鄉○○段228地號土地、面積1103平方公尺、權利範
    圍全部，及彰化縣溪州鄉○○段16建號建物、面積95.24平
    方公尺、權利範圍全部，於98年11月11日登記，存續期間自
    86年4月15日至86年6月14日，清償日期為86年6月14日，抵
    押權人被告己○○，權利價值200萬元之抵押權塗銷。核屬
    減縮應受判決事項之聲明，與上開規定相符，應予准許。
貳、實體部分：
一、原告主張：
（一）緣坐落於彰化縣溪州鄉○○段0228地號土地（下稱系爭土
      地），及坐落於前該土地上彰化縣溪州鄉○○段00016建
      號建物（下稱系爭建物，與系爭土地合稱系爭不動產），
      原皆為訴外人黃能波所有，而黃能波已於97年9月間日死
      亡，故系爭土地及建物已由黃能波之繼承人即原告丙○○
      、丁○○、戊○○三人繼承，並公同共有。
（二）黃能波於86年間以系爭不動產設定擔保債權金額為200 萬
      元之抵押權（下稱系爭抵押權）予訴外人甲○○，該抵押
      權之性質應係最高限額抵押權，依被告所提出之訴外人黃
      能波所簽立，面額均為100萬元、發票日期均為86年11 月
      16日、到期日均為89年4月1日之本票共2紙（下稱系爭本
      票2紙）尚不足以認定系爭抵押權存續期間已有200萬元之
      債權發生。縱認有200萬元之債權存在，依系爭抵押權之
      土地登記申請書聲請登記以外之約定事項內容:「2.本件
      擔保物現在…無出或無償借與他人使用之情事。3.本件債
      務包括過去之債務，現在倘未清償之債務。4.本件擔保債
      務以債務人所開立或背書之票據金額為限。」以觀，系爭
      抵押權所擔保之債權應為債務人所開立或背書之票據債權
      ；而依票據法第22條之規定，各種票據之最長請求權時效
      為3年，故本案系爭票據請求權至遲已於89 年時罹於時效
      而消滅，依最高法院88年台上字第653號判決之見解，原
      抵押權人即訴外人甲○○之抵押權至遲亦已於94年因不實
      行消滅。
（三）是以，被告自訴外人甲○○所受讓者乃為已消滅而未塗銷
      之抵押權，原告自得請求被告應塗銷系爭抵押權之登記。
（四）爰聲明：(1)被告己○○就原告丙○○、丁○○、戊○○所
      有坐落彰化縣溪州鄉○○段228地號土地、面積1103平方
      公尺、權利範圍全部，及彰化縣溪州鄉○○段16建號建物
      、面積95.24平方公尺、權利範圍全部，於98年11月11日
      登記，存續期間自86年4月15日至86年6月14日，清償日期
      為86年6月14日，抵押權人被告己○○，權利價值200萬元
      之抵押權塗銷。(2)訴訟費用由被告負擔。
二、被告則以：
（一）緣原告等之被繼承人黃能波前向被告之前手甲○○抵押借
      款200萬元，並以其所有之系爭不動產供抵押擔保，且開
      立本票2紙交抵押權人收執，以為借款憑證（借據），且
      經登記在案。嗣訴外人甲○○因負債於被告，遂將上開抵
      押權及借款憑證（借據）併交付被告，並經抵押權移轉登
      記在案。
（二）原告等稱其被繼承人黃能波前所開立之本票，已因票據3
      年消滅時效完成，即主債權（本票）消滅，則從權利（抵
      押權）應歸消滅，因而訴請塗銷系爭抵押權，然原告之被
      繼承人黃能波所開立之本票係為借款之憑證即借據，以為
      供設定系爭普通抵押權之債權憑證。
（三）況設票據之請求權因時效之經過而消滅，票據持有人不能
      向票據債務人訴請清償票款，但仍可訴請清償債務，即票
      據之請求權雖罹於時效，但票據之債權仍存在，故系爭抵
      押權所擔保之債權應及於票據之債權，原告訴請塗銷系爭
      抵押權，實無理由等語資為抗辯。
（四）並聲明：(1)原告之訴駁回。(2)訴訟費用由原告等負擔。
三、兩造不爭執之事實：
（一）原告等之被繼承人即訴外人黃能波於86年4月17日就系爭
      不動產設定擔保權利總金額為200萬元，清償債務日期為
      86年6月14日、無利息、遲延利息及違約金均為每百元日
      息6分、權利存續期限自86年4月15日起至同年6月14日止
      之系爭抵押權予訴外人甲○○，並於該抵押權設定契約書
      之「聲請登記以外之約定事項欄」中之第3、4項載明：「
      3、本件債務包括過去之債務現在尚未清償之債務。4、
      本件擔保債務以債務人所開立或背書之票據金額為限。」
      。
（二）原告等之被繼承人即訴外人黃能波曾開立發票日均為86年
      11 月16日、票面金額均為100萬元、到期日均為89年4月1
      日之系爭本票2紙予訴外人甲○○。
（三）訴外人甲○○嗣將系爭抵押權及系爭本票2紙均讓與予被
      告，並於98年11月11日辦理系爭抵押權移轉登記予被告。
（四）系爭本票2 紙均已罹於票據法第22條所規定之消滅時效。
（五）系爭抵押權於被告於98年12月間聲請本院為拍賣抵押物裁
      定前未曾經抵押權人實行其抵押權。
四、兩造爭執之事項：
（一）系爭抵押權為普通抵押權，亦或係最高限額抵押權？
（二）系爭抵押權所擔保之債權是否存在？
（三）系爭抵押權所擔保之債權是否僅為票據債權，抑或及於票
      據債權之原因關係？
（四）系爭抵押權是否因民法第880條所規定之除斥期間經過而
      消滅？
五、得心證之理由
（一）本件原告主張系爭抵押權為最高限額抵押權乙節，為被告
      所否認，並主張系爭抵押權為普通抵押權，且提出彰化縣
      北斗地政事務所99年2月3日北地一字第0990000647號函為
      證。而本院觀諸系爭抵押權於86年4月間，向彰化縣北斗
      地政事務所申請設定登記時，所檢附之原告之被繼承人黃
      能波與訴外人甲○○於86年4月15日所訂立之抵押權設定
      契約書所載：系爭抵押權所提供擔保權利種類為系爭不動
      產之所有權、擔保權利總金額為200萬元，清償債務日期
      為86年6月14日、無利息、遲延利息及違約金則均為每百
      元日息6分、權利存續期限自86年4月15日起至同年6月14
      日止等情，有彰化縣北斗地政事務所於99年5月24日以北
      地一字第0990002695號函所檢附之系爭抵押權設定登記申
      請案卷影本及系爭不動產之土地、建物登記謄本在卷可憑
      ，足見系爭抵押權所擔保之權利總金額並無最高限額抵押
      權之明文，自難認系爭抵押權係屬最高限額抵押權之性質
      ；雖系爭抵押權設定契約書中有抵押權存續期間之約定，
      然按一般抵押權於登記實務上固常有存續期間一項，但實
      則一般抵押權係以擔保債務之清償為目的，從屬於擔保債
      權而存在，在該債權未消滅前為擔保之抵押權並不因抵押
      權存續期間屆滿而當然消滅，故一般抵押權存續期間之約
      定與登記，在法律上不具任何意義（最高法院87年度台上
      字第727號判決意旨參照），是自無從僅因系爭抵押權設
      定契約書中有權利存續期限之約定即遽認系爭抵押權為最
      高限額抵押權性質。況證人即86年間為訴外人甲○○及黃
      能波書立系爭抵押權設定契約書者乙○○已於本院言詞辯
      論時到庭結證稱系爭抵押權係屬普通抵押權等語，益徵系
      爭抵押權應屬普通抵押權無訛。至訴外人甲○○於98 年
      11月間將系爭抵押權移轉登記予被告之抵押權移轉契約書
      第17項雖記載「本最高限額抵押權所擔保之原債權已確定
      」等語，然依被告所庭呈之上開彰化縣北斗地政事務所函
      文說明二、三所示：「二、本所要求補填之「本最高限額
      抵押權所擔保之原債權已/未確定」等文字，原為內政部
      96 年8月30日內授中辦地字第0960727097號函所訂定「土
      地/ 建築改良物抵押權移轉/變更契約書」格式內容所應
      有，本所要求事項係為使案附契約書格式能與所定格式相
      符。三、本案原設定契約為民法第860條所列之普通抵押
      權，故本案為普通抵押權之讓與，讓與後其性質當然為普
      通抵押權，不因本所要求補填前述文字而改變其為普通抵
      押權性質，應無產生權利混淆之情形，此觀諸本所登記資
      料與核發他項權利證明即明。」，足見系爭抵押權於98年
      11月間移轉契約書中之上開記載僅係地政機關為求符合制
      式格式而要求當事人填載，並不因而影響系爭抵押權實為
      普通抵押權之性質；另證人甲○○雖於本院言詞辯論時證
      稱：系爭抵押權約定事項4之記載係為擔保抵押權設定後
      新開立之票據等語；然其亦同時證稱：設定系爭抵押權係
      為擔保之前黃能波向伊所借貸，未清償之本金200萬元債
      務....系爭抵押權係屬普通抵押權....伊不清楚最高限額
      抵押權及普通抵押權之意義為何等語，顯見證人甲○○上
      開證述有前後矛盾之情，自無從依其證述而憑認系爭抵押
      權之性質。從而，原告主張系爭抵押權係屬最高限額抵押
      權乙節，應與事實不符，不足採信；被告主張系爭抵押權
      係屬普通抵押權等情，應堪採信。
（二）次按抵押權人聲請拍賣抵押物，在一般抵押權，因必先有
      被擔保之債權存在，而後抵押權始得成立，故祇須抵押權
      已經登記，且登記之債權已屆清償期而未受清償，法院即
      應准許之，非若最高限額抵押，於抵押權成立時，可不必
      先有債權存在(最高法院71年台抗字第306號判例要旨參照
      ) 。準此，因一般抵押權具有從屬性，應先有被擔保之債
      權存在，而後抵押權始得成立，因此如為一般抵押權之設
      定，應先推定其有所擔保之債權存在，此與最高限額抵押
      權即有不同；是一般抵押權之義務人如主張所擔保之債權
      不存在，自應由義務人負舉證責任。查系爭抵押權係屬普
      通抵押權，業已如前述，則依系爭抵押權已登記所擔保之
      債權權利價值為200萬元，已足推定訴外人甲○○對原告
      之被繼承人黃能波於設定系爭抵押權時，應有200萬元之
      債權存在；況證人甲○○及乙○○於本院言詞辯論時均已
      明白結證稱黃能波於設定系爭抵押權之前確有積欠甲○○
      2 百萬元借款債務等情，原告迄今復均未能舉證證明系爭
      抵押債權不存在，依前開說明，堪認系爭抵押債權應屬存
      在。
（三）再原告主張系爭抵押權依其抵押權設定契約書之「聲請登
      記以外之約定事項欄」中第4項記載之文義，足認系爭抵
      押權所擔保之債權僅及於票據債權等情，為被告所否認，
      並主張原告等之被繼承人即訴外人黃能波係因向訴外人甲○○借款200萬元而簽立本票為借據，並設定系爭抵押權
      予訴外人甲○○，系爭抵押權所擔保之債權應及於借款債
      權等語。經查：
  １、證人甲○○於本院言詞辯論時結證稱：黃能波設定系爭抵
      押權予伊之前，即已陸續向伊借貸約2百多萬元，因黃能
      波欲再向伊借貸，伊乃要求黃能波需就之前未清償之債務
      設定抵押權為擔保，經伊與黃能波會算後，同意以200萬
      元為所積欠之借款本金，並開立200萬元本票為會算後借
      款債權之借據，且設定系爭200萬元之抵押權予伊為擔保
      ；但後來伊僅有介紹黃能波向他人週轉，伊並未再借貸款
      項予黃能波等語；而證人乙○○亦於本院言詞辯論時結證
      稱：86年4月間，甲○○與黃能波2人攜同系爭建物、土地
      所有權狀及印鑑證明，要求伊幫忙書立系爭抵押權設定相
      關文件，其2人稱其等會算後，黃能波尚積欠甲○○200萬
      元借款債務，要擔保會算後之借款債權，所以欲設定系爭
      抵押權，黃能波並當場開立面額金為100萬元之本票2張作
      為借款之證明；而系爭抵押權設定契約書中「聲請登記以
      外之約定事項欄」之第3項記載係因黃能波係陸陸續續向
      甲○○借貸的，所以要寫明所擔保之債務包括過去債務現
      在尚未清償之債務，另同欄第4項之記載則係因黃能波向
      甲○○所借款項金額是超過200萬元，但因其2人會算後，
      甲○○只要求黃能波清償200萬元，並開立200萬元本票為
      借據，所以要載明所擔保之債權金額係以票據金額為限等
      語；參以本票因具有一定格式之書面，且可流通，保管甚
      易，若屆期債務人未清償借款，債權人一方面可依票據法
      之規定，聲請法院作本票准予執行之裁定，以迅速取得執
      行名義，一方面仍可依授受票據之原因關係，主張原因關
      係之權利，是以，一般民間借貸，常以本票作為借貸之憑
      證，甚且部分金融機構亦有以本票充作借據之情，足見上
      開2位證人之證述亦無何有悖於常情之處。從而，系爭抵
      押權設定之緣由係因原告等之被繼承人黃能波積欠訴外人
      甲○○借款債務未清償，經其2人會算後，同意以本金
      200萬元計算2人間之債權債務關係，並同時開立200萬元
      本票作為債權憑據，及設定系爭抵押權以擔保會算後之債
      權債務關係之事實，應堪認定。
  ２、按因清償舊債務而負擔新債務者，除當事人另有意思表示
      外，若新債務不履行時，其舊債務仍不消滅，民法第320
      條定有明文，本件訴外人黃能波係因與訴外人甲○○會算
      先前所積欠之借款債務後，而開立本票作為會算後債權之
      憑證乙節，已如前述，實難認訴外人黃能波與甲○○另有
      本票債務若未履行，其等會算後之債權債務關係亦已消滅
      之意思，是依上開規定，若訴外人黃能波未履行會算後所
      開立之本票債務，訴外人甲○○仍得請求訴外人黃能波清
      償會算後之借款債務。又系爭抵押權既係為擔保訴外人黃
      能波與甲○○會算後之債權債務關係，衡諸常情，債權人
      為確保債權得獲清償，理應會要求抵押權所擔保之債權及
      於所開立之票據債權及票據債權之原因關係，以防範票據
      債權因故不能行使（例如因罹於時效而消滅等）時，債權
      人仍得基於其票據之原因關係主張有優先受償之權利，而
      不致約定抵押權僅及於上開債權其中之一；況證人乙○○
      已於本院言詞辯論時明白結證稱：系爭抵押權所欲擔保之
      債權範圍除黃能波所開立之200萬元本票債權外，亦及於
      會算後之200萬元借款債權等語；參以訴外人黃能波與甲○○於86年間所簽立之系爭抵押權設定契約書中「聲請登
      記以外之約定事項欄」之第4項係記載：「4、本件擔保債
      務以債務人所開立或背書之「票據金額」為限。」等語，
      並非明白約定系爭抵押權所擔保之債務以債務人所開立或
      背書之「票據」為限等情，且同欄第3項並約定：「本件
      債務包括過去之債務，現在尚未清償之債務。」等語；再
      參諸證人甲○○及乙○○之上開證述，堪認訴外人黃能波
      與甲○○之所以為前開第4項之約定，係因為確認系爭抵
      押權所擔保之債權額係以其2人會算後所開立之「本票金
      額」為限，原告執此記載而主張系爭抵押權所擔保之債權
      僅及於票據債權乙情，尚難認有據。
  ３、綜上，系爭抵押權所擔保之債權範圍除兩造不爭執之票據
      債權外，尚及於被告所主張之票據債權之原因關係，即訴
      外人黃能波與甲○○於86年間會算後之借款債權等情，應
      堪認定。
（四）末按以抵押權擔保之債權，其請求權已因時效而消滅，如
      抵押權人，於消滅時效完成後，五年間不實行其抵押權者
      ，其抵押權消滅，民法第880條固有明文；又按執票人對
      本票發票人之權利，自到期日起算三年，三年間不行使者
      ，因時效而消滅，票據法第22條第1項前段亦有明定；惟
      票據乃文義證券及無因證券，票據上之權利義務，悉依票
      上所載文義定之，與其基礎之原因關係各自獨立，票據上
      權利之行使，不以其原因關係存在為前提，是以，執票人
      就票據及其基礎原因關係所生之權利，屬於請求權之競合
      ，各有其時效之規定，有請求權之債權人，得就二者選擇
      行使其一，請求權之行使已達目的者，其他請求權即行消
      滅，如未達目的者，仍得行使其他請求權。另按請求權，
      因15年間不行使而消滅，但法律所定期間較短者，依其規
      定；又消滅時效自請求權可行使時起算，民法第125條、
      第128條定有明文；再請求權定有清償期者，自期限屆滿
      時起即可行使，而其消滅時效亦應自期限屆滿時起算（最
      高法院29年上字第1489號判例意旨參照）。經查：
  １、系爭抵押權所擔保之債權及於票據債權及其原因關係之債
      權，已詳如前述，是縱系爭抵押權所擔保之票據債權業已
      罹於票據法第22條第1項規定之消滅時效，依上開說明，
      受讓該票據原因關係債權之人即被告仍得主張依票據債權
      之原因關係而為請求，故被告自得主張依訴外人黃能波與
      甲○○會算後之消費借貸法律關係，請求訴外人黃能波之
      繼承人即原告應履行該借款債務，且亦得本於該借款債務
      主張實行系爭抵押權。
  ２、雖原告主張系爭抵押權業已因除斥期間經過而消滅，然系
      爭抵押權所擔保票據債權之原因關係，為訴外人黃能波與
      甲○○於86年間會算後之借款債權，而系爭抵押權設定契
      約書中載明債務清償日期為86年6月14日，證人甲○○及
      乙○○亦均於本院言詞辯論時證述會算後之借款債權有約
      定於86年6月14日清償等情，堪認該會算後之借款債權所
      約定之清償期為86年6月14日，則揆諸上開說明，該會算
      後之借款債權之消滅時效應自86年6月14日清償期屆滿時
      起算，迄今尚未屆滿15年，該會算後之借款債權並未罹於
      消滅時效；而系爭抵押權所擔保之債權既尚未因時效而消
      滅，原告依民法第880條規定主張系爭抵押權業已消滅乙
      節，自難認有據。
  ３、從而，系爭抵押權並未因民法第880條所規定之除斥期間
      經過而消滅之事實，亦堪予認定。
（五）綜上所述，被告主張系爭抵押權亦擔保訴外人黃能波及甲○○間之借款債權，其請求權未消滅，抵押權亦未罹於除
      斥期間而消滅，自屬可信。原告主張系爭抵押權僅擔保票
      據債權，且抵押權已因罹於除斥期間而消滅，為不足採。
      從而，原告依票據法第22條、民法第880條之規定，請求
      被告應塗銷系爭抵押權登記，洵屬無據，為無理由，應予
      駁回。
六、本件事證已臻明確，兩造其餘主張及舉證，經本院審酌後認
    與判決結果無影響，爰不另一一論述，附此敘明。
七、訴訟費用負擔之依據：民事訴訟法第78條、第85條第2項。
中    華    民    國    99    年    8     月    20    日
                      民事第一庭  法  官  簡璽容
以上正本係照原本作成。
如對判決上訴，應於判決送達後20日內向本院提出上訴狀。如委
任律師提起上訴者，應一併繳納上訴審裁判費。
中    華    民    國    99    年    8     月    20    日
                                 書記官  彭月美

司法院資訊處製作；財團法人民間司法改革基金會備份。
